【裁判字號】    97,訴,975
【裁判日期】    980210
【裁判案由】    妨害自由等
【裁判全文】
臺灣臺北地方法院刑事判決               97年度訴字第975號
公  訴  人  臺灣臺北地方法院檢察署檢察官
被      告  庚○○  43歲民.
            癸○○
            甲  ○
            戊○○
            乙○○
            丑○○
            壬○○
            子○○
            丙○○
                    （另案在臺灣臺北看守所羈押中）
上列被告因妨害自由等案件，經檢察官提起公訴（96年度偵字第
6282號、97年度偵字第3293號），本院判決如下：
    主  文
庚○○、癸○○、甲○、戊○○、乙○○、丑○○、壬○○、子
○○、丙○○共同以其他非法方法，剝奪人之行動自由，庚○○
處有期徒刑貳年，減為有期徒刑壹年；癸○○累犯，處有期徒刑
壹年陸月，減為有期徒刑玖月；甲○、戊○○各處有期徒刑壹年
捌月，減為有期徒刑拾月；乙○○累犯，處有期徒刑壹年捌月，
減為有期徒刑拾月；丑○○、壬○○各處有期徒刑壹年，減為有
期徒刑陸月，如易科罰金，均以新臺幣壹仟元折算壹日；子○○
處有期徒刑拾月，減為有期徒刑伍月，如易科罰金，以新臺幣壹
仟元折算壹日；丙○○處有期徒刑捌月，減為有期徒刑肆月，如
易科罰金，以新臺幣壹仟元折算壹日。
庚○○、癸○○、甲○、戊○○、乙○○、丑○○、壬○○、子
○○、丙○○被訴恐嚇取財部分，均無罪。
    事  實
一、癸○○（綽號「小黑」）曾因懲治盜匪條例、搶奪等案件，
    經臺灣士林地方法院以87年度少訴字第7 號刑事判決判處有
    期徒刑5 年、8 月，應執行有期徒刑5 年6 月確定，於民國
    87年5 月12日入監服刑，於89年7 月7 日縮短刑期假釋出監
    ，假釋期間付保護管束，保護管束期間至92年2 月12日屆滿
    ，假釋未經撤銷，視為執行完畢。乙○○曾因妨害公務案件
    ，經臺灣板橋地方法院以94年度交簡字第700 號刑事簡易判
    決判處有期徒刑4 月確定，乙○○於95年3 月2 日易科罰金
    執行完畢在案。
二、庚○○係執業律師，為衡正法律事務所（址設臺北市○○區
    ○○街2 段54號11樓）主持律師，甲○、戊○○受僱於庚○○而於該法律事務所任職助理人員，有竹聯幫背景；壬○○
    於88年間曾受僱於庚○○，在該事務所任職，有松聯幫背景
    ；庚○○、甲○與乙○○為朋友，乙○○有竹聯幫背景；乙○○與丑○○為朋友，丑○○有松聯幫背景；丑○○與壬○○為朋友，壬○○有竹聯幫背景；戊○○與子○○、丙○○
    為朋友，劉鎮賢為子○○弟弟；癸○○曾涉嫌擔任竹聯幫文
    武堂堂主、總會長之組織犯罪防制條例等刑事案件，委任庚○○為辯護人。緣辛○○之妻楊娉婷因與益鼎創業投資管理
    顧問股份有限公司（址設臺北市大安區○○○路○ 段99號8
    樓，下稱益鼎公司）有投資糾紛（楊娉婷所涉詐欺案件，經
    臺灣高等法院97年度上易字第290 號刑事判決判處應執行有
    期徒刑10年確定，現在臺灣桃園女監執行中；辛○○經臺灣
    臺北地方法院檢察署檢察官96年度偵字第2647號、第9259號
    、第9260號、第9261號、第10217 號不起訴處分確定），益
    鼎公司乃於民國96年1 月間，委由丁○○報案，並透過丁○○介紹，復委任庚○○律師向楊娉婷、辛○○追討款項，並
    約定庚○○可得追回款項3 成作為報酬。
三、詎庚○○得知辛○○將於96年3 月15日上午前往臺北市○○
    區○○路131 號臺灣臺北地方法院檢察署（下稱臺北地檢署
    ）開庭，乃於96年3 月14日晚間，透過丁○○律師向益鼎公
    司職員張情福索取委任狀；又通知甲○、戊○○於上開時、
    地前往圍堵辛○○，甲○因於上開時間不克前往，遂於96年
    3 月15日凌晨1 時委託乙○○到場，戊○○另於96年3 月14
    日邀約子○○、丙○○、劉鎮賢（未據起訴）駕車前往臺北
    地檢署助勢，癸○○則邀同姓名年籍不詳之成年男子「阿昌
    」（台語發音即「阿沖」）、「阿炮」及某身材肥胖之不詳
    男子一同駕車前往。渠11人共同基於以非法方法剝奪辛○○
    行動自由之犯意聯絡，於96年3 月15日中午12時許，陸續集
    結在臺北地檢署2 樓及大門外，等候辛○○開庭結束後，上
    前包圍辛○○使其不能自由離去，待辛○○行至地檢署大門
    外人行道時，戊○○、癸○○與其他不詳男子約4 名共同強
    拉辛○○手臂、頸部，以此強暴方式迫使辛○○及其委任律
    師己○○搭上肥胖男子駕駛之BMW 廠牌深色自用小客車，而
    剝奪辛○○之行動自由。肥胖男子搭載癸○○、「阿炮」與
    辛○○、己○○，乙○○駕駛另一輛BMW 廠牌自用小客車搭
    載戊○○、子○○跟隨在後，丙○○、劉鎮賢則先行離去。
    車行途中，癸○○又向辛○○表示「我的輩份比竹聯幫捍衛
    隊大，他們都要聽我的」等言詞，使辛○○心生畏懼。癸○○在車上打電話聯繫後方跟車之戊○○，戊○○再撥電話聯
    絡庚○○、甲○，決定駛往臺北市○○○路○ 段76號之浪漫
    一生西餐廳談判。兩車於下午抵達浪漫一生西餐廳後，庚○○、甲○亦於30分鐘後抵達該餐廳。戊○○、乙○○在上址
    餐廳，復對辛○○恐嚇稱：「賺這麼多，還不處理，幾萬塊
    就可以斷手斷腳，你的事情，要命都很容易，你到底要不要
    處理，不處理有不處理的方式」、「我們都已經查清楚，我
    們曾經在香港找到你弟弟，我們本來可以要他的命」，使辛○○心生畏懼，而告知渠等其在中國信託銀行及匯豐銀行有
    存款，並持有第一金控股份有限公司（下稱第一金控）股票
    價值約新臺幣（下同）4 千5 百餘萬元。庚○○、癸○○、
    乙○○旋於同日下午2 時30分許，駕車將辛○○、己○○帶
    往臺北市松山區○○○路121 號1 樓之中國信託銀行敦北分
    行及臺北市○○區○○路5 段8 號1 樓之匯豐銀行臺北分行
    ，庚○○、乙○○在門口守候，由癸○○陪同辛○○至銀行
    櫃臺辦理提款手續，共計自辛○○所有中國信託銀行帳戶領
    出350 萬元現金，另匯豐銀行帳戶因遭假扣押而領款未果。
    庚○○見辛○○僅提得350 萬元，在上址匯豐銀行門口，繼
    續向辛○○恫稱：「看能否找到金主來墊票，不然當天可能
    回不去」等語，並駕車將辛○○、己○○帶回浪漫一生西餐
    廳，在庚○○分配下，由庚○○代表益鼎公司取走310 萬元
    ，另由真實姓名年籍不詳之成年男子「林之持」代表「詹柏
    鈞」取走40萬元。因金額不足清償，辛○○懼怕無法安全離
    去，乃依庚○○之詞，透過己○○聯絡不知情之友人鄭中平
    幫忙墊款，鄭中平約其至臺北市○○路○ 段235 號2 樓之極
    品魚翅餐廳詳談。庚○○、甲○、戊○○、乙○○遂於同日
    晚間，將辛○○、己○○帶往上址極品魚翅餐廳與鄭中平會
    面，此時丑○○亦經乙○○通知至上址餐廳會合，而加入共
    同剝奪辛○○行動自由之犯意聯絡及行為分擔。當場鄭中平
    建議辛○○出售其所持有之第一金控股票，換現清償。庚○○、甲○、戊○○、乙○○、丑○○續於同日晚間10時30分
    許，將辛○○、己○○帶往臺北市○○街與林森北路交岔路
    口附近之麗景酒店，由庚○○聯繫丁○○及其不知情之友人
    寅○○即富捷仕投資股份有限公司董事長到場，共同商討如
    何變賣辛○○股票。壬○○則經丑○○通知前往上址麗景酒
    店會合，自此參與剝奪辛○○行動自由之犯意聯絡及行為分
    擔。眾人抵達麗景酒店後，庚○○、甲○在酒店包廂內，共
    同脅迫辛○○出售股票清償並將帳戶存摺、印章交給渠等保
    管始可離開，辛○○不得已，乃同意於翌日即96年3 月16日
    出售其所持有之第一金控股票，又恐辛○○設於元大證券股
    份有限公司（下稱元大證券）之證券帳戶已遭其他債務人扣
    押，為求能順利出售辛○○所有之第一金控股票，寅○○建
    議前往其友人邱顯富任職之金鼎證券股份有限公司（下稱金
    鼎證券）新開戶，將股票轉入金鼎證券帳戶再售出。謀議既
    定，庚○○、丁○○當晚各自返家，甲○、戊○○、乙○○
    、丑○○、壬○○則將辛○○、己○○帶往址設臺北市中山
    區○○○路○ 段28號之友美飯店住宿並加以看守。至同年月
    16日上午9 時30分許，甲○、戊○○、乙○○、丑○○、壬○○先將辛○○帶往臺北市○○○路○ 段99號32樓之金鼎證
    券公司，開立證券帳戶，再於同日上午10時30分許，帶辛○○前往臺北市中山區○○○路○ 段225 號11樓之元大證券公
    司，將辛○○所有第一金控股票移轉至上開金鼎證券公司之
    帳戶後，再回到金鼎證券，將股票全數出售。辦畢，甲○、
    戊○○、乙○○、丑○○於同日下午某時，將辛○○帶往臺
    北市○○○路○ 段63號1 樓之國賓飯店咖啡廳，復聯繫庚○○前來確認辛○○出售股票之事。辛○○在國賓飯店咖啡廳
    內，向甲○表示其已依約出售股票，可否離開，但甲○答以
    ：「這麼多人找你，我們保護你的安全比較好」，辛○○又
    撥打電話給己○○，請己○○代為向庚○○求情，然庚○○
    亦藉詞：「外面很多黑道兄弟在找你，應該先避一避」，拒
    絕讓辛○○離去，同時使辛○○繼續陷於恐懼，不敢擅自離
    開。庚○○、甲○即指示乙○○、丑○○、壬○○3 人，於
    等待售股後第3 日即同年月20日股款入帳期間，將辛○○帶
    往宜蘭縣羅東鎮、宜蘭縣礁溪鄉、臺北縣土城市一帶躲藏，
    庚○○並交給乙○○現金30萬元作為報酬及此4 日之食宿費
    用支出，繼續剝奪辛○○之行動自由。乙○○、丑○○、壬○○即依庚○○指示，全程陪同監視辛○○，先後於96年3
    月16日晚間投宿臺北縣土城市○○路○ 段282 號之簡愛汽車
    旅館、17日前往宜蘭縣羅東鎮、夜宿友誠飯店、18日夜宿宜
    蘭縣礁溪鄉○○路30號和風溫泉旅館、19日再夜宿臺北縣土
    城市之簡愛汽車旅館，均由壬○○與辛○○同房看守，乙○○並經常以電話向庚○○、甲○報告行蹤，其間，庚○○、
    甲○、戊○○曾於96年3 月17日前往友誠飯店附近海產店與
    乙○○、丑○○、壬○○、辛○○晚餐。嗣為準備辛○○於
    96年3 月20日領款後眾人分贓之事，庚○○指示甲○、戊○○攜眾前往臺北市○○○路○ 段73號之彰化銀行敦南分行陪
    同監視辛○○領款，甲○遂於96年3 月20日上午3 、4 時許
    ，命戊○○預訂喜來登飯店客房1 間，並以電話通知不知情
    之妻李佳玲備妥LV牌大型手提袋及New Balance 牌運動型背
    包各1 個，戊○○則通知丙○○租賃汽車1 輛前去搭載伊及
    子○○、李佳玲前去上址銀行會合。嗣甲○、乙○○、丑○○、壬○○於96年3 月20日上午10時許，同車帶同辛○○前
    往臺北市○○○路○ 段73號之彰化銀行敦南分行，丙○○駕
    車搭載戊○○、子○○、李佳玲前往。眾人會合後，未及進
    入銀行提領款項之際，因辛○○之父陳昌厚報警協尋，員警
    據報前往銀行，當場查獲庚○○等人，並救出辛○○，扣得
    李佳玲所有LV牌大型手提袋及New Balance 牌運動型背包各
    1 個，始查悉上情。
四、案經被害人辛○○訴由臺北市政府警察局中正第一分局移請
    臺灣臺北地方法院檢察署檢察官偵查起訴。
    理  由
壹、證據能力之判斷
一、被告庚○○、癸○○、甲○、戊○○、乙○○、丑○○、壬○○、子○○、丙○○除認辛○○、己○○所言無證據能力
    外，對於下列其他各項證據方法，均未爭執其證據能力，並
    同意作為證據（見本院卷一第59頁反面、第62頁反面至第63
    頁、第93頁反面、第95頁反面），本院審酌其作成時之情況
    ，認為並無不適當之情事，均得作為證據，合先敘明。
二、按被告以外之人於偵查中向檢察官所為之陳述，除顯有不可
    信之情況者外，得為證據；證人、鑑定人依法應具結而未具
    結者，其證言或鑑定意見，不得作為證據，刑事訴訟法第15
    9 條之1 第2 項、第158 條之3 分別定有明文。查證人辛○○、己○○於檢察官訊問時，均經具結而為陳述（見96年度
    偵字第6282號卷一第160 至163 頁、卷二第72頁、第35至43
    頁），被告庚○○空言否認渠等陳述之證據能力，又未指出
    渠等向檢察官所為陳述有何顯不可信之情狀，揆諸前揭法條
    規定，自不得遽予排除渠等向檢察官所為陳述之證據能力。
三、按被告以外之人於審判中，所在不明而傳喚不到者，其於檢
    察事務官、司法警察官或司法警察調查中所為之陳述，經證
    明具有可信之特別情況，且為證明犯罪事實之存否所必要者
    ，得為證據，刑事訴訟法第159 條之3 第3 款定有明文。查
    本案證人辛○○經本院合法傳喚1 次、拘提2 次，均未到庭
    作證，有送達證書、拘票及拘提報告書附卷可稽（見本院卷
    二第18至26頁、第134 至142 頁），是其所在不明，傳喚不
    到，堪以認定。又查辛○○於警詢所述情節，核與其於檢察
    官偵訊時具結證述情節大致相符，復有其他證據足資佐證（
    詳後述有罪證據部分），是具有可信之特別情況，且為證明
    被告庚○○等9 人犯罪事實所必要。從而，揆諸前揭法條規
    定，辛○○於警詢所述，應可作為本案證據。另按被告以外
    之人於檢察事務官、司法警察官或司法警察調查中所為之陳
    述，與審判中不符時，其先前之陳述具有較可信之特別情況
    ，且為證明犯罪事實存否所必要者，得為證據，刑事訴訟法
    第159 條之2 亦有明文。查證人己○○業經本院傳喚到庭作
    證，其於本院審判中證述情節，雖與其於警詢、檢察官偵訊
    時所述情節大致相符，亦經己○○確認警詢筆錄記載無誤（
    見本院卷二第41頁）；但部分不復記憶之處，據己○○稱：
    「警察局講的話應該是最接近案發時點，會比較正確，而且
    時間這麼久我最近又因為急性肝炎生病，記憶比較不清楚」
    （見本院卷二第42頁），應堪認定己○○於警詢時所言，有
    較可信之特別情況，又為證明被告庚○○等9 人犯罪事實所
    必要，揆諸刑事訴訟法第159 條之2 規定，應具證據能力。
貳、有罪部分
甲、認定事實所憑之證據及理由：
    訊據被告庚○○、癸○○、甲○、戊○○、乙○○、丑○○
    、壬○○、子○○、丙○○固不否認有如附件所示之行程，
    惟均矢口否認上開過程中有何以非法方法剝奪辛○○行動自
    由之犯行：
  (一)被告庚○○辯稱：(1)伊經益鼎公司委任處理楊娉婷、辛○○
    夫妻之債務事宜，辛○○於96年3 月15日由其委任律師己○○陪同離開地檢署，前往浪漫一生西餐廳商討如何清償，嗣
    辛○○至銀行提領現金350 萬元，由伊取走310 萬元，當晚
    辛○○在麗景酒店提議出售股票以為清償，伊不知當晚辛○○住宿何處；(2)伊於翌日即96年3 月16日下午接到甲○或丁○○律師電話前往國賓飯店，始知辛○○已於同日辦妥股票
    出售事宜，打算以交割股款清償益鼎公司債務，當時伊接到
    其他債權人電話要找辛○○，伊即轉告辛○○，很多人要找
    他，這幾天盡量不要在外走動，辛○○聞言表示希望伊幫忙
    處理，並請求乙○○於96年3 月20日股票交割前，陪同前往
    外縣市避風頭；(3)嗣伊有打電話給乙○○、辛○○，得知渠
    等前往宜蘭遊玩，伊亦於96年3 月17日晚間前往宜蘭與渠等
    會合餐敘；(4)96年3 月20日伊在開庭，不知辛○○行蹤；(5)
    據伊所見，辛○○於前述96年3 月15日至20日期間，全部行
    動都是自由的，手機也帶在身上，隨時可以報警，渠等在麗
    景酒店時，遇警察臨檢，辛○○亦可求救云云（見本院卷一
    第58頁反面至第59頁）。
  (二)被告癸○○辯稱：伊於96年3 月15日中午，與友人「阿昌」
    及「阿炮」一同前往臺北地檢署，離開地檢署時，辛○○與
    渠同車，伊並無強拉辛○○上車，在車上亦無恐嚇辛○○之
    言行，僅告知辛○○與「阿昌」老闆有債務問題要處理；(2)
    抵達浪漫一生西餐廳後不久，庚○○律師即到場與辛○○協
    調債務清償事宜，嗣經辛○○提議，伊陪同前往中國信託銀
    行提款350 萬元，不清楚何人取走該筆錢，沒聽到辛○○要
    出售股票之事，過程中無人強押或恐嚇辛○○；(3)辛○○領
    款後，「阿昌」即叫伊先離開浪漫一生西餐廳，事後老闆會
    包紅包給伊，但實際上並沒有拿到紅包；(4)不認識戊○○、
    乙○○，不知離開浪漫一生西餐廳以後發生之事（見本院卷
    一第95頁反面）。
  (三)被告甲○辯稱：(1)伊於96年3 月15日下午，比庚○○晚半小
    時抵達浪漫一生西餐廳，當時庚○○、辛○○等人已經協調
    差不多了，不久便前往銀行提款，伊在浪漫一生等候；當晚
    一同前往極品魚翅餐廳晚餐後，轉往麗景酒店喝酒，遇員警
    臨檢，在場人士均提出證件供警查驗，當晚夜宿友美飯店，
    辛○○與己○○律師同一間房，並無限制行動自由；(2)伊於
    翌日即96年3 月16日上午，有陪同辛○○前往金鼎證券開戶
    、在元大證券出售股票，己○○律師亦在場，中午才離開；
    下午在國賓飯店商討清償事宜時，庚○○律師有到場；(3)伊
    嗣於96年3 月20日陪同辛○○前往彰化銀行領款云云（見本
    院卷一第59頁）。
  (四)被告戊○○辯稱：(1)伊於96年3 月15日中午，在臺北地檢署
    大門口沒有強拉辛○○上車，伊與辛○○不同車；在浪漫一
    生西餐廳內，伊亦無恐嚇辛○○；伊沒有陪同辛○○前往銀
    行領款，亦不知辛○○領款交給庚○○；因辛○○要求渠等
    保護，故當晚帶辛○○夜宿友美飯店，並未妨害其自由；(2)
    翌日即96年3 月16日伊未帶同辛○○前往宜蘭，伊忘記何時
    離開；(3)96年3 月20日因辛○○與益鼎公司之債務處理事宜
    ，伊受雇於庚○○律師，故前往彰化銀行看看處理情況云云
    （見本院卷一第93頁反面）。
  (五)被告乙○○辯稱：(1)辛○○於96年3 月15日離開地檢署時，
    非與伊同車，不知癸○○用何方式帶走辛○○，伊坐第二部
    車，戊○○在車上打電話通知庚○○律師前往浪漫一生餐廳
    會合；(2)抵達浪漫一生西餐廳後，己○○律師也在場，辛○○自願前往中國信託銀行、匯豐銀行領款，伊待在車上等候
    ，並未陪同辛○○進入銀行；(3)伊陪同辛○○於96年3 月15
    日夜宿友美飯店、96年3 月16日上午前往金鼎證券開戶、元
    大證券出售股票、下午至國賓飯店、晚間前往宜蘭遊玩、至
    96年3 月20日凌晨返回臺北，辛○○全程行動自由，渠等沒
    有恐嚇取財云云（見本院卷一第59頁反面）。
  (六)被告丑○○辯稱：(1)伊於96年3 月15日下午在浪漫一生西餐
    廳內，聽到庚○○、辛○○商討債務問題，只待一下就離開
    ，當晚前往酒店喝酒；(2)伊與乙○○、壬○○陪同辛○○於
    96年3 月15日至20日間前往宜蘭遊玩，迨96年3 月20日返回
    臺北領款，全程辛○○行動均屬自由，伊並無恐嚇言行云云
    （見本院卷一第62頁反面）。
  (七)被告壬○○辯稱：(1)伊於96年3 月15日打電話給丑○○，經
    丑○○告知而前往麗景酒店喝酒，聽到庚○○、辛○○等人
    談到債務之事，當晚陪同辛○○夜宿友美飯店；(2)因辛○○
    心情不好，乃與乙○○、丑○○陪同辛○○於96年3 月16日
    至20日前往宜蘭遊玩，至96年3 月20日上午返回臺北領款；
    (3)伊不知辛○○領什麼錢云云（見本院卷一第62頁反面）。
  (八)被告子○○辯稱：(1)伊不認識辛○○，96年3 月15日單純搭
    乘乙○○車輛跟著去浪漫一生西餐廳，中途便離開；(2)96年
    3 月20日載戊○○、丙○○前往彰化銀行會合，準備陪同辛○○領款，旋為警查獲；(3)伊不知辛○○於96年3 月15日至
    20日間之行程云云（見本院卷一第59頁反面）。
  (九)被告丙○○辯稱：(1)伊於96年3 月15日與戊○○一同前往臺
    北地檢署門口看一下就離開，不知後續情形；(2)伊於96年3
    月20日應戊○○要求，租賃車輛並搭載戊○○、子○○前往
    彰化銀行，僅知戊○○要跟人拿錢，不瞭解細節（見本院卷
    一第62頁反面）。
    然查：
一、被告庚○○、癸○○、甲○、戊○○、乙○○、丑○○、壬○○、子○○、丙○○、「阿昌」、「阿炮」及身材肥胖之
    不詳男子參與經過詳如附件所示，且辛○○於96年3 月15日
    下午在中國信託銀行領得350 萬元後，由被告庚○○取走其
    中310 萬元等事實，為被告9 人所不爭執，並據在場證人辛○○、己○○於警詢、偵訊具結陳述明確（見96年度偵字第
    6282號卷一第96至101 頁、第160 至163 頁、卷二第72頁；
    96年度偵字第6282號卷一第5 至7 頁、第35至43頁），且有
    手寫收據2 張、元大證券公司監視錄影器翻拍照片3 張、宜
    蘭礁溪友誠飯店監視錄影器翻拍照片6 張、辛○○所有行動
    電話門號0000000000號之雙向通聯記錄、臺北市政府警察局
    中山分局中山二所96年3 月15日臨檢紀錄表、臨檢現場人員
    名冊、和風溫泉會館旅客登記表、友誠飯店旅客住宿登記表
    、友美大飯店旅客登記單各1 份、臺北市政府警察局中正第
    一分局查訪表7 份附卷可佐（見96年度偵字第6282號卷二第
    59、60頁、卷一第213 至215 頁、第216 至221 頁、第275
    至278 頁、第236 至237 、240 至245 頁、第222 至227 頁
    、本院卷一第121 至128 頁），並經本院勘驗「元大13樓財
    管櫃臺」、「豪景飯店」（應係「麗景酒店」之誤）、「臺
    北地檢署」之監視錄影光碟在卷足憑（見本院卷一第118 至
    119 頁）。故本案爭點為：(一)於附件所示過程中，被告9 人
    有無使用強暴、脅迫等非法方法；(二)辛○○有無因此遭剝奪
    行動自由；(三)被告9 人之行為，是否基於共同犯意聯絡。
二、按刑法第301 條第1 項之剝奪人行動自由罪與同法第304 條
    第1 項之強制罪，其所保護之法益，固均為被害人之自由，
    惟前者重在保護個人之行動自由；後者重在保護個人之意思
    自由（最高法院74年度臺上字第3651號判決要旨參照）。故
    行為人以強暴脅迫使人行無義務之事，或妨害人行使權利之
    目的，倘其方法已達於剝奪人之行動自由之程度時，其以強
    暴脅迫進使人行無義務之事或妨害人行使權利之行為已為剝
    奪人行動自由之行為所吸收，即祇成立剝奪人行動自由罪（
    70年度臺上字第4674號判決參照）。刑法第302 條第1 項之
    剝奪他人行動自由罪，以私行拘禁或以其他非法方法，剝奪
    人之行動自由為要件。所謂非法方法，當包括強暴、脅迫、
    恐嚇等足以剝奪他人行動自由之情形在內。故剝奪他人行動
    自由所實施之非法方法，縱合於刑法第305 條恐嚇危害安全
    之情形，仍應視為剝奪他人行動自由之部分行為，不應再論
    以該恐嚇危害安全罪（最高法院88年度臺上字第6758號判決
    要旨參照）。又若於剝奪被害人之行動自由後將被害人拘禁
    於一定之處所，繼續較久之時間，即屬私行拘禁（最高法院
    86年度臺上字第3619號判決要旨參照）；而以其他非法方法
    剝奪人之行動自由，係指私行拘禁以外，非法拘束他人身體
    ，使其行動不能自由而言（最高法院85年度臺上字第11號判
    決參照）。合先辨明。茲就各爭點分述如下。
三、關於強暴之非法方法：
  (一)據證人辛○○於警詢時陳述：「於96年3 月15日12時許我與
    律師己○○在臺北地檢署開庭完畢之後，乙○○、戊○○及
    綽號【小黑】之男子等約15人就在法庭外面圍堵我……我當
    時有告知他們，我太太所簽具契約書及法院支付命令是要對
    我太太，整件事我來龍去脈並不清楚，他們不管就強押我至
    法院門口，在法院門口又有10多名男子與他們會合，之後他
    們就強押我上車」（見96年度偵字第6282號卷一第96至97頁
    ），於檢察官偵訊時具結證稱：「（問：何人強拉你上車？
    ）有戊○○，其他人我不記得。因為他們人會替換，我搞不
    太清楚。但戊○○一直都有出現，所以我記得他」、「當時
    約有4 個人在拉我，最後我是被誰拉上車，我已經不記得，
    我只記得戊○○有拉扯我上車。我上車後，載我去繞路，小
    黑在車上告知我，他們事主有1 億多元的款項要處理，問我
    要怎麼處理」、「在地檢署把我帶走的人是『小黑』及戊○○等人」等情明確（見96年度偵字第6282號卷二第72、73、
    160 頁），核與在場證人己○○於警詢所稱：「開庭完畢我
    與辛○○步出法庭時就有一群男子拿了一些支付命令，要求
    辛○○還錢，其間辛○○不願意與他們一同至別的地方，雙
    方就發生拉扯，而辛○○就被他們騙到臺北地方法院檢察署
    門口後，他們同夥就開一部轎車到門口，隨後他們就強拉他
    上車，因我在旁邊辛○○就要我與他一同前往」等情相符（
    見96年度偵字第6282號卷一第67頁），堪認辛○○在臺北地
    檢署2 樓偵查庭外即遭10數名不詳男子包圍，行至地檢署大
    門外人行道路邊時，復遭被告戊○○及其他不詳男子強拉搭
    上被告癸○○所在汽車離開地檢署，而剝奪辛○○之行動自
    由。至證人己○○雖無從指認何人強拉辛○○上車（見本院
    卷二第38頁反面、第41頁反面），但辛○○已明確指述戊○○全程在場、係由戊○○出手拉扯辛○○上車，而證人己○○澄清當時因事出突然故記憶不清：「被幾個不認識的人拉
    上車我感覺當然會害怕」、「那時情況比較雜，車上的人我
    現在都無法認得」、「進車時都是不認識的人，連我自己都
    有點緊張」、「小黑是否是強拉辛○○上車的人我無法確定
    」（見本院卷二第38頁反面、第39頁、第41頁反面），自不
    足為有利於被告戊○○、癸○○之認定。
  (二)被告戊○○、癸○○固不否認當時人在地檢署門口，但辯稱
    自己並無強拉辛○○上車之行為。然據被告戊○○供稱：「
    我在地檢署2 樓有問辛○○，是否要處理騰【指被告癸○○
    】所接洽的不良債權，我問沒2 句，就有約6 個人，把他圍
    住，也是跟他講錢的事情，我就回到地檢署大門，我在門口
    等，後我看辛○○到門口下階梯後看到有人跟他拉扯，己○○律師勸旁邊的人不要這樣拉辛○○，後來他就上深色小客
    車」（見96年度偵字第6282號卷一第166 頁），故被告戊○○亦不否認辛○○在地檢署門外遭他人強拉上車之事實。衡
    情，辛○○被載往浪漫一生西餐廳後，乃由被告乙○○、戊○○負責恫嚇談判，待被告庚○○到場後，再由被告庚○○
    提出清償建議，辛○○提款350 萬元，被告庚○○分配款項
    ，分得310 萬元後，復由被告庚○○等人將辛○○帶往晚餐
    、喝酒、住宿（詳後述脅迫、妨害自由部分），可見被告庚○○方面居於控制主導地位，而其他債權人方面僅取得40萬
    元現金即退出本件協商。亦即，辛○○遭強拉上車前往浪漫
    一生西餐廳協商之結果，被告庚○○方面獲利最豐，則辛○○證稱其遭被告戊○○強拉上車，恰與此獲利結果符合，於
    理最屬可採。另據被告癸○○供稱：「一開始在地檢署門口
    ，當事人辛○○不願意走，因為他說他很害怕，但當天10、
    20個人在地檢署門口，我猜是不同的債權人，我也不認識，
    大家都要靠過來，好像要搶著押債務人走，阿沖有跟債務人
    說，不然債務人他律師跟他一起上車，有律師陪他，他會比
    較安心」（見96年度偵字第6282號卷二第116 至117 頁），
    又辛○○上車後之情形，被告癸○○亦自承：「（問：同車
    還有哪些人？）那個欠錢的債務人及他的律師。全車總共坐
    5 個人，我坐在副駕駛座，開車的人體型微胖，我不記得是
    阿沖或阿炮其中1 個跟我搭同車，坐在後座」、「阿炮……
    他在車上，還有打了一下債務人」（見96年度偵字第6282號
    卷二第116 至117 頁），適堪佐證辛○○當時害怕、不願意
    上車但遭強拉其與癸○○、「阿炮」同車，而「阿昌」同意
    己○○律師隨同上車，上車後「阿炮」還有毆打辛○○之動
    作。綜此，被告癸○○既與「阿昌」、「阿炮」同夥，又與
    辛○○同車駛往浪漫一生餐廳，則辛○○遭強拉上車而遭剝
    奪行動自由一事，被告癸○○自應負共同責任。
  (三)被告癸○○雖辯稱：辛○○自願前往浪漫一生西餐廳協商云
    云。然參以前述，辛○○主觀上既然認為楊娉婷所負債務不
    應由其代為清償，辛○○自不可能同意上車前往他處協商。
    被告癸○○所辯，與事實不合。且據辛○○結稱：「他們圍
    著我，強拉我上車。上車之前，己○○律師還曾在地檢署外
    面喊叫『綁人喔』，當時是靠近地檢署門口的博愛路上的人
    行道也就是要搭乘計程車的地方，但沒有人來處理。當時我
    一直不肯上車，我以手臂勾著己○○律師的手臂不敢放，拉
    扯了前後好幾次，他們還用手肘套住我的脖子，強拉我上車
    。他們拖著我的脖子時，才說『好啦好啦，讓你的律師一起
    去』，己○○律師是因為這樣才被我拉上車。他們的外型，
    相對於我及己○○律師而言，那些人的體型都較為粗壯」（
    見96年度偵字第6282號卷二第77頁），參以證人己○○亦於
    偵訊時具結證述：「當時辛○○很害怕，叫我不要離開，一
    定要陪同他。後來對方跟我說，叫我找個地方談債務的清償
    問題。辛○○一直很害怕，我跟對方表示，非辛○○欠你們
    錢，不知道要談什麼。對方說要找個咖啡廳，但辛○○不想
    去……結果就從2 樓走下來，走到地檢署門口靠近人行道的
    階梯，對方要我與辛○○坐他們的車，我回答我們自己搭計
    程車，結果突然間，開來一部應該是灰色或白色的BMW ，應
    該是3 或5 系列，此時有兩位年輕人，就將辛○○硬拉上BM
    W 的車，辛○○不讓我走，也把我拉住，我就跟著辛○○上
    車了」（見96年度偵字第6282號卷二第36頁），己○○於本
    院審理中亦證實當時遭強迫上車，感到害怕（見本院卷二第
    38頁反面、第42頁），可知辛○○應係於違反自由意願、遭
    暴力壓制之狀態下，搭上被告癸○○、「阿炮」及肥胖男子
    所在車輛，其行動自由遭受非法剝奪。被告癸○○所辯，顯
    非事實。
  (四)綜上，被告戊○○、癸○○及其他不詳男子約4 名，共同在
    臺北地檢署大門外以強拉之強暴手段，強迫辛○○上車載往
    浪漫一生西餐廳而剝奪其行動自由之犯行，洵堪認定。
四、關於脅迫之非法手段：
  (一)據證人辛○○於檢察官偵訊時具結證述：「我被押到浪漫一
    生時，現場有15至20人，我不認識任何人，乙○○及戊○○
    說我欠人家1 億，要不要處理，我跟他們說那是我太太與他
    人的糾紛，我不知詳情，現已進入司法調查，應該由司法調
    查有結論再說，乙○○、戊○○分別說如果今天你不處理，
    我們有不理的方式，說有很多人在找我，幾百萬就可以斷手
    斷腳，你這種金額上億，要命是很簡單，我才告知他們我的
    銀行帳戶有錢，當時我非常恐懼、害怕，現場的人都是對我
    而來的」、「有4 、5 個人用言語恐嚇我，我只知道有乙○○、戊○○，其他人我不知道名字。他們恐嚇我說『賺這麼
    多，還不處理，幾萬塊就可以斷手斷腳，你的事情，要命都
    很容易，你到底要不要處理，不處理有不處理的方式』（台
    語），戊○○又跟我說『我們都已經查清楚，我們曾經到香
    港找到你弟弟，我們本來可以要他的命』要我誠意處理，他
    們知道我有存款及有價證券，又問我『你到底要怎麼處理，
    要拿多少出來』」、「乙○○、戊○○都拍桌，對我大聲斥
    喝『開玩笑，350 萬處理1 億，你有價證券不拿出來嗎？』
    ，所以在這樣的情況下，我才說出第一金控的股票，戊○○
    就要求我用他的電話，以擴音的方式，打電話去賣股票」（
    見96年度偵字第6282號卷一第161 、74、79頁），在場證人
    己○○亦證稱：「他們在談話時，我想要靠近了解，就被他
    們的人制止，說與我無關。我就在旁邊坐」、「庚○○還沒
    到之前，他們都是黑道」、「辛○○跟他們在談的時候，乙○○不讓我靠近，所以我不知道他們在談什麼」、「（問：
    在浪漫一生時，有無任何人告知辛○○若今日不處理，後果
    為何？）我不清楚，因為辛○○跟他們在談時，我沒有在旁
    邊。事後辛○○大約在3 月20日被救出來後，才告知我，當
    天若不這麼處理的話，他們要將他斷手斷腳，甚至要取他性
    命」（見96年度偵字第6282號卷二第37、38、43頁），堪以
    佐證辛○○指述96年3 月15日下午在浪漫一生餐廳內遭被告
    戊○○、乙○○恐嚇「斷手斷腳」、「要命很容易」、「要
    弟弟的命」，使辛○○心生恐懼，不得不前往銀行領款清償
    之事實。
  (二)被告乙○○、戊○○雖否認有上開脅迫辛○○之言詞，惟被
    告乙○○陳稱：「（問：你一行人與辛○○在浪漫一生咖啡
    廳內商討債務問題時是否有聲稱是幫派分子？談判中有無恐
    嚇被害人辛○○幾佰萬就要斷手斷腳，你這種金額都可以要
    命等語，使他心生畏懼？）沒有，那是另外一行人」、「竹
    聯幫捍衛隊不知人士」云云（見96年度偵字第6282號卷一第
    131 、132 頁），是被告乙○○確認有人出言脅迫辛○○「
    斷手斷腳」、「要命」，堪認辛○○指述遭受上開言詞脅迫
    一節，並非虛捏。至被告乙○○雖稱當時出言恐嚇之人係另
    一群竹聯幫捍衛隊人士云云。然承前所述，辛○○明確指出
    其在臺北地檢署門口遭被告戊○○、癸○○及其他不詳男子
    約4 名共同強拉上車，在浪漫一生西餐廳內遭被告戊○○、
    乙○○出言恫嚇，是辛○○顯可分辨被告戊○○、癸○○、
    乙○○或其他不詳男子所實施之行為，應無混淆誤認之虞。
    而辛○○離開浪漫一生西餐廳前往中國信託銀行領款350 萬
    元現金後，由被告庚○○取走其中310 萬元，另40萬元由署
    名「林之持」之不詳男子取走，有收據2 張附卷足稽（96年
    度偵字第6282號卷二第59、60頁），足知於此討債過程中，
    被告庚○○方面相較於其他債權人，應居於主導地位。倘係
    其他債權人強拉辛○○上車、在餐廳內恫嚇辛○○，豈可能
    任由被告庚○○方面坐收漁翁之利，取走大部分現金？顯與
    常理不合，難以遽信。由被告庚○○分配現金之比例懸殊，
    且當晚辛○○由被告庚○○方面之被告戊○○、甲○、乙○○、丑○○、壬○○將辛○○帶往麗景酒店、夜宿友美飯店
    、翌日出售股票等事實觀察，可知被告庚○○方面之實力遠
    勝於其他債權人方，故可取得大部分現金及對於辛○○之控
    制權。從而，辛○○指稱被告戊○○、乙○○出言恫嚇還錢
    等語，自屬可信。被告乙○○推諉其他債權人，則無足取。
  (三)又被告等人雖辯稱：辛○○自願領款清償云云。但辛○○認
    為其妻楊娉婷所涉債務糾紛與其無關，其無代為清償之義務
    ，業如前述；又被告戊○○、乙○○制止己○○律師靠近聆
    聽渠等與辛○○之對話，此據己○○證述明確，亦如前述，
    核與辛○○偵訊具結：「（問：在浪漫一生時，小黑等人對
    你出言恐嚇時，己○○律師是否在你旁邊？）己○○律師被
    架開，距離我約5 公尺左右，所以我們談論的內容，己○○
    律師應該聽不太到。因為是很多人圍著我，己○○律師在圍
    著我的人的外圍」情節相符（見96年度偵字第6282號卷二第
    74頁），顯可合理認定被告戊○○、乙○○當時係以非正當
    方式壓迫辛○○，故阻止己○○律師靠近。凡此足認被告戊○○、乙○○當時採取非法手段逼迫辛○○領款清償。
  (四)除上開「斷手斷腳」、「要命很容易」、「要弟弟的命」等
    言詞外，被告癸○○、甲○、戊○○、乙○○、丑○○、壬○○又向辛○○透露渠等具有幫派背景，藉此恫嚇辛○○。
    此據辛○○證稱：「在車上有一位自稱小黑男子說他們是竹
    聯幫捍衛隊」、「在車上自稱小黑的人是說他代表竹聯幫，
    但未表明何組織」、「小黑告訴我說，他的輩份比捍衛隊大
    ，他們都要聽他的。所以我跟他們談就可以」、「小黑一直
    問我要不要處理，要不要處理。說不處理有不處理的方式，
    很多人在找我。並告知，若我願意處理，他可以幫忙擋掉很
    多人，就是在那時，小黑講起他在竹聯幫輩份的過程，說他
    比捍衛隊的輩份高一事」、「他們將我擄走期間，甲○、乙○○有告訴我他是竹聯幫份子，戊○○他是四海幫份子、壬○○及丑○○有告訴我他是松聯幫份子，所以我害怕他們傷
    害，所以我不敢報案」、「據我那天【指96年3 月15日】瞭
    解，戊○○是四海幫，丑○○、壬○○是松聯幫」（見96年
    度偵字第6282號卷一第97、160 、100 頁、卷二第73至74、
    79頁），在場證人己○○亦稱當時在浪漫一生西餐廳：「庚○○還沒到之前，他們都是黑道」等語，亦如前述，堪以佐
    證辛○○所言屬實。經查被告癸○○曾經臺灣臺北地方法院
    檢察署檢察官以94年度偵字第12766 號、臺灣板橋地方法院
    檢察署檢察官97年度偵字第6447號提起公訴、臺灣士林地方
    法院檢察署檢察官95年度偵字第8903號併辦伊擔任竹聯幫文
    武堂堂主、總會長之相關案件，此為本院職務上所知之事實
    。恰與辛○○聽聞被告癸○○自稱輩份高於竹聯幫捍衛隊一
    事相符。其餘被告部分，亦據被告壬○○於警詢、偵訊時承
    認：「我知道甲○、乙○○具有幫派背景（幫派名稱我不知
    道），丑○○有松聯幫背景，我之前有參與松聯幫，現在沒
    有了，另我有聽辛○○提及戊○○有四海幫背景」、「辛○○有問過我，聊天的時候我有跟他提起我之前參加過幫派，
    所以他知道我有參加過幫派」（見96年度偵字第6282號卷一
    第120 頁、卷二第205 至206 頁），並經其於本院審理中證
    述屬實（見本院卷二第79頁反面）；另被告丑○○亦於警詢
    、偵訊自承：「（問：你有無告知辛○○你是松聯幫背景？
    ）我本人沒有告訴辛○○，可能是辛○○聽我與乙○○、壬○○聊天時所聽到的」、「（問：你是否有幫派背景？）以
    前曾經參加過幫派」、「我是參與松聯幫……辛○○有聽到
    可能是我在跟乙○○閒聊時，所提到的一些話」（見96年度
    偵字第6282號卷一第125 至126 、196 頁），足堪佐證辛○○指述被告甲○、戊○○、乙○○、丑○○、壬○○之幫派
    背景，確係聽聞自被告等人，尚非憑空虛捏。綜合前揭情節
    ，被告癸○○、甲○、戊○○、乙○○、丑○○、壬○○故
    意透露渠等具有幫派背景之事，使辛○○心生恐懼，行動自
    由遭受限制，不敢任意離開渠等掌控，即屬有據。
  (五)又除被告癸○○、甲○、戊○○、乙○○、丑○○、壬○○
    之黑道背景外，被告戊○○、乙○○更以其他黑道人士追債
    之事，恫嚇辛○○，亦如前述。就此，被告庚○○於偵訊時
    具結證稱：「我到國賓飯店之後，己○○律師打電話給我，
    問我辛○○可否離開，我說辛○○當然可以離開，在國賓時
    就有人打給我，但是何人我忘記了，應該是社會人士，他打
    電話給我，表示他們那邊辛○○有欠他們債務，問我可否幫
    忙處理，但我說我沒有辦法，我就跟辛○○說，提到他欠債
    有很多人在找他……我跟辛○○提到，現在那麼多人在找他
    ，他是否應該先避一避」、「（問：你所稱『社會人士』所
    指為何？）就是指道上兄弟」、「（問：是何處的道上兄弟
    ，當時他們如何自稱？）我已經忘了」、「（問：你是否常
    接到道上兄弟的電話？）因為我辦的是刑案，所以算是蠻常
    接到的」、「（問：道上兄弟到底是哪些人？會直接打電話
    到你手機，跟你講辛○○的債權人？）我不知道」（見96年
    度偵字第6282號卷二第129 至130 頁），核與辛○○所指：
    「他們一直對我宣稱，說外面很多人在找我」、「甲○跟我
    說，那麼多人在找我，我若離開他們，在臺北市沒有地方去
    ，生命會有危險。所以要保護我，叫我等到下禮拜領到錢再
    離開，有任何需要，他可以派小弟保護我」情節相符（見96
    年度偵字第6282號卷二第81、82頁），並據證人己○○具結
    證述：「在國賓飯店辛○○來電時，辛○○告知我，庚○○
    也在旁，我請辛○○將電話轉給庚○○，我跟庚○○說，既
    然辛○○已經將股票賣完了，是否能讓辛○○離開，庚○○
    沒有回答我」等情屬實（見96年度偵字第6282號卷二第42頁
    ），可見辛○○於96年3 月16日上午售出股票後，曾主動向
    被告甲○要求離開，但未獲允准，辛○○遂透過己○○再向
    被告庚○○要求，但被告庚○○告知辛○○：可能有其他黑
    道兄弟向其討債、應該避一避等語。但衡諸常理，辛○○領
    得股票交割款交予被告庚○○等人後，仍須面對其他債權人
    之追討，足見被告庚○○、甲○所謂「保護」、「避一避」
    之說，不過為渠等迫令辛○○屈從渠等控制之手段而已。是
    被告庚○○、甲○一方面拒絕辛○○離去，一方面以「外面
    很多黑道兄弟在找你」之說詞，藉此使辛○○心生恐懼、不
    敢擅自離開，繼續屈服於被告等人之掌控。
  (六)另外，在麗景酒店包廂內之情形，據證人己○○偵訊具結：
    「（問：在酒店有無談論債務之事？）有，談的內容是要辛○○委託甲○他們，去處理陳明的債務」、「可能是因為他
    們看到辛○○有4 千多萬的股票，認為辛○○很有錢，所以
    其他的債務也希望委託他們去處理，可能是想要從中賺一些
    處理費用」、「（問：辛○○如何表示？）他都沒有表示，
    都只有甲○他們在講。辛○○都沒有話講，可以看出來辛○○非常恐慌，其實我本身也非常的擔心，心情也無法放鬆」
    （見96年度偵字第6282號卷二第40頁），被告甲○在麗景酒
    店時，要求辛○○一併處理陳明債務（詳後述），但辛○○
    並未答應，顯非自願清償，且據己○○描述當時辛○○非常
    恐慌，其心理上遭受脅迫甚明。
  (七)至在場證人丁○○、寅○○及金鼎證券公司人員邱顯富、陳
    雅玲、盧昭文雖稱並未看見或聽見被告庚○○等人對辛○○
    有何實施強暴、脅迫之行為（見96年度偵字第6282號卷二第
    146 至152 頁、第159 至160 、165 頁、第98至102 頁、本
    院卷二第44至47頁）。惟查，證人丁○○乃於96年3 月初引
    薦被告庚○○與益鼎公司會晤之中間人，此經丁○○及益鼎
    公司職員張情福、總經理兼董事長邱德成、華頓投信公司董
    事長魏啟林證述明確（見96年度偵字第6282號卷二第159 頁
    、第152 至156 頁、第163 至164 頁、本院卷二第220 頁反
    面至第226 頁）。且證人丁○○證稱：「3 月15晚上喝酒，
    庚○○有無告訴我白天發生的事情，我不確定，但我們喝到
    凌晨兩點多要分手時，庚○○有拿現金10幾萬元給我」、「
    庚○○表示，『大哥，這是要給你的』」、「庚○○表示，
    若他有賺到錢，他會給我吃紅」、「這個案子我推薦庚○○
    辦，庚○○賺到錢的話應該會分給我」（見96年度偵字第62
    82號卷二第149 頁、本院卷一第226 頁反面），可見被告庚○○於96年3 月15日下午分得辛○○提領之現金310 萬元後
    ，旋於當晚交付10萬元給丁○○「吃紅」。丁○○與被告庚○○既屬利益共同體，其多所迴護被告庚○○，亦屬人情之
    常。故丁○○證稱：「（問：96年3 月15日下午，庚○○有
    無電話聯絡你，已經拿到310 萬元的現金？）我沒有印象，
    應該是沒有。庚○○有沒有收到這筆款項，跟我是沒有直接
    利害關係，所以我不需要就這一點來說謊」云云（見96年度
    偵字第6282號卷二第150 頁），即難遽信。丁○○所言，自
    不得採為有利於被告等人之認定根據。另外，被告戊○○、
    乙○○、丑○○於96年3 月16日帶同辛○○前往金鼎證券公
    司開戶時，本無實施強暴、脅迫行為，但辛○○因前日在臺
    北地檢署、浪漫一生西餐廳、麗景酒店、友美飯店歷經被告
    等人之強暴、脅迫手段對待，均如前述，其自由遭受抑壓之
    狀態仍然繼續存在。因此，自不得徒以證人邱顯富、陳雅玲
    、盧昭文之證述，作為被告等人有利之判斷。
  (八)綜上，被告戊○○、乙○○在浪漫一生西餐廳對辛○○恫稱
    ：「斷手斷腳」、「要命很容易」、「要弟弟的命」等言詞
    ，又稱外面很多人在找辛○○，另被告庚○○亦稱有其他黑
    道兄弟打電話給伊，要向辛○○追債等語，且被告癸○○、
    甲○、戊○○、乙○○、丑○○、壬○○故意透露渠等具有
    幫派背景等犯行，已足使辛○○心生畏懼，不敢任意離開，
    其行動自由遭受妨害。
五、關於剝奪行動自由之狀態：
  (一)被告9 人雖辯稱辛○○於96年3 月15日至20日期間均可自由
    活動云云。徵諸96年3 月15日晚間在極品魚翅餐廳、麗景酒
    店、友美飯店、96年3 月16日上午在金鼎證券公司、元大證
    券公司、下午在國賓飯店、96年3 月16日晚間至96年3 月20
    日上午在宜蘭、土城投宿期間，辛○○雖可在公眾得出入之
    場所活動，但均由被告庚○○、甲○、戊○○、乙○○、丑
    ○○、壬○○陪同，而非辛○○單獨行動，此觀諸元大證券
    公司監視錄影器翻拍照片3 張、宜蘭礁溪友誠飯店監視錄影
    器翻拍照片6 張、本院勘驗「元大13樓財管櫃臺」、「豪景
    飯店」（應係「麗景酒店」之誤）、「臺北地檢署」之監視
    錄影光碟之勘驗筆錄可明（見96年度偵字第6282號卷一第21
    3 至215 頁、第216 至221 頁、本院卷一第118 至119 頁）
    。自不得徒以辛○○出入上開場所之事實，遽為有利於被告
    等人之判斷。被告等人所辯，難以盡信。
  (二)蓋被告癸○○、戊○○、乙○○前有強拉上車之行為及恐嚇
    「斷手斷腳」、「要命很容易」、「要弟弟的命」等言詞，
    又故意透露渠等具有幫派背景，被告庚○○亦稱尚有其他黑
    道份子虎視眈眈等言詞，均足使被辛○○心生畏懼，不敢妄
    動。據辛○○於偵訊時具結證稱此5 日間之情形：「（問：
    從3 月15日開完庭，至今日上午10時30分以前，是否能自由
    行動？）完全不行，我只能打電話給己○○律師報平安，從
    3 月16日下午離開臺北開始，我的手機被押我的人限制關機
    ，只能用丑○○的手機向許律師報平安，3 月19日17日30分
    左右，我有用0000000000與許聯絡，有2 個人外出，1 個人
    在洗澡，我才偷偷打電話，我也不敢離開」、「（問：被押
    的這幾天，能否脫身？）睡覺時，都有1 個跟我睡，我不敢
    跑」、「（問：你是自願與他們一起走？）不是，我是被迫
    的，在16日我也要求己○○與庚○○聯絡，希望能依15日交
    付存摺、印章就放我走的約定，但騰及王、丁皆要求要等領
    到賣股票的現金才讓我離開，我提議說存摺及印章已交付，
    應該可以領到錢，請讓我先離開，但他們說印章，我本人隨
    時可以掛失更改，所以不讓我離開」、「領款都是小黑在主
    導，小黑陪我到櫃臺，我身邊的人不同在輪替，兩位許律師
    並沒有與我一起到櫃臺，而是坐在旁邊的等候區。後來又到
    匯豐銀行臺北分行，小黑跟我進入貴賓室，乙○○及兩位許
    律師在貴賓室外面」、「（問：隔日到金鼎證券開戶時，有
    無機會離開？）沒有。戊○○、丑○○在敦化南路的金鼎證
    券的門口守著，由乙○○、甲○陪同我進去金鼎證券」、「
    甲○、乙○○、丑○○押著我，去元大證券的總公司辦理股
    票移轉，甲○陪我上去，乙○○、丑○○守在門口，移轉完
    股票之後，又回到金鼎證券原本開戶的貴賓室……全程甲○
    與乙○○都在我旁邊」綦詳（見96年度偵字第6282號卷一第
    160 至161 頁、第16 2至163 頁、卷二第75、80至81頁），
    己○○亦證稱：「辛○○事後跟我說知不知道那一天他們把
    我們2 個安排在最裡面的房間，他認為是要掌控他」、「我
    認為辛○○不想去宜蘭最後還是去了，所以我才認為辛○○
    被掌控」、「（問：為何你覺得辛○○不想去宜蘭？）因為
    前提是要處理債務的事情，而且之前又被他門強拉上車」（
    見本院卷二第42頁、反面），是縱辛○○於此5 日期間，並
    未遭囚禁在特定處所不得外出，但因被告等人輪流跟隨在側
    ，仍使其行動自由遭受妨害，且被告等人於此之前之強暴、
    脅迫手段對辛○○造成之壓迫狀態仍然繼續存在，故致辛○○不敢自由離去。
  (三)而被告壬○○於警詢時亦稱：「（問：你從96年3 月16日起
    至今96年3 月20日止，你是否都與辛○○在一起？有無其它
    同夥？）我24小時都陪著辛○○。除辛○○睡覺時是和我一
    起，其餘時間都是由丑○○、乙○○與我陪著辛○○」、「
    （問：為何一直要跟辛○○在一起？）乙○○跟丑○○叫我
    要好好陪著辛○○」、「乙○○說辛○○會怕兄弟來找他」
    （見96年度偵字第6282號卷一第118 、178 頁），被告丑○○於偵訊時稱：「因為乙○○跟辛○○處理債務，在未履行
    之前，辛○○可能覺得跟我們在一起蠻有安全感的，因為他
    也怕別人在找他」、「因為乙○○的要求……要我們陪著辛○○」（見96年度偵字第6282號卷一第194 頁），是被告壬○○、丑○○於96年3 月16日至20日全程陪同辛○○，應係
    基於剝奪其行動自由之意思。被告乙○○雖辯稱：辛○○心
    情不好，要求伊陪同散心云云，惟據伊自稱：「（問：你是
    於何時、地與辛○○接觸？）大約是15、16日左右在臺北市
    中山區○○路與民生東路口與辛○○接洽」（見96年度偵字
    第6282號卷一第130 頁），辛○○與被告乙○○認識不過1
    日，又明知被告乙○○、丑○○、壬○○均有幫派背景，豈
    可能要求渠等陪同前往外縣市遊玩4 日？顯與常情有悖，難
    以採信。
  (四)而在麗景酒店包廂時，雖遇警臨檢，但辛○○稱：「（問：
    為何遇到臨檢，卻不向警員告知此事？）我很想，我當時有
    準備我的身分證，想要等警察臨檢到我的時候，除提示身分
    證外，要告知此事，但警察只有臨檢前半段的人，沒有臨檢
    到我。因為是先檢查到庚○○律師，庚○○律師出示律師證
    ，所以警察就沒有繼續臨檢庚○○之後的人」、「（問：在
    酒店能否自由行動？）我坐在最裡面，前面都是他們的人，
    我旁邊有坐小姐，但不是我們叫的，是他們叫的」、「廁所
    是在包廂的最內側，而包廂很小，所以不用跟都看得到我的
    行動，所以我也沒有機會走」（見96年度偵字第6282號卷二
    第79至80頁），核與證人己○○證述：「（問：麗景酒店有
    無遇到臨檢？）有。辛○○有跟我說，他本來想要跟臨檢的
    警員報告他被妨礙自由的狀況，但怕警員不相信，所以才沒
    有向在場員警表示他被妨礙自由」情節相符（見96年度偵字
    第6282號卷二第40頁），且觀諸臺北市政府警察局中山分局
    中山二所96年3 月15日晚間11時20分之臨檢紀錄表及臨檢現
    場人員名冊，其上僅記載被告戊○○、丑○○之資料，並無
    其他在場被告或辛○○、己○○之資料（見96年度偵字第62
    82號卷一第236 至237 、240 至245 頁），則辛○○稱當時
    因被告庚○○出示律師證故員警未繼續檢查其他人一情，自
    屬有據，可以採信。則衡諸當時情形，辛○○擔心警員不相
    信其遭律師非法挾持一事，而未當場向警員求救，錯失良機
    ，亦非顯不合理。
  (五)此外，辛○○於此5 日期間，亦不能自由撥打電話：「我的
    手機被押我的人限制關機，只能用丑○○的手機向許律師報
    平安」、「戊○○就要求我用他的電話，以擴音的方式，打
    電話去賣股票」（見96年度偵字第6282號卷一第160 頁、卷
    二第74、79頁），而證人己○○則稱：「（問：辛○○在6
    年3 月16、17、18、19日，與你的聯絡情形為何？）他有告
    知我他人在哪裡，但我沒有注意他是用誰的電話打」（見96
    年度偵字第6282號卷二第43頁、第73至74頁），是據辛○○
    所述，其必須使用戊○○、丑○○行動電話，且須以擴音方
    式通話，受被告等人監視，而己○○亦無從證明辛○○有自
    由撥打行動電話之權利。輔以辛○○所有行動電話門號0000
    000000號於96年3 月15日至20日為警查獲前之雙向通聯紀錄
    顯示，僅於96年3 月16日凌晨4 時12分許，有1 通長約3 分
    鐘之通聯而已（見96年度偵字第6282號卷一第275 至278 頁
    ），堪認辛○○證稱其行動電話遭強制關機一情非虛；至此
    通通話對象號碼不詳，究否辛○○本人撥打，亦無證據證明
    ，實不得僅憑此1 通通聯而遽認辛○○於此期間有何通訊自
    由。
  (六)綜上，被告庚○○、甲○、戊○○、癸○○、乙○○、丑○○、壬○○除前揭強暴、脅迫行為外，尚以全天候隨行監視
    、限制行動電話通話等方式，使辛○○無隙逃離，亦不敢逃
    離。從而，本案被告犯行雖非私行拘禁，亦已使辛○○處於
    行動自由遭剝奪之狀態，揆諸首揭最高法院判決意旨，仍應
    認該當刑法第302 條第1 項「以其他非法方法剝奪人行動自
    由」之構成要件。
六、關於被告間之犯意聯絡：
  (一)除被告戊○○、癸○○在臺北地檢署大門外強拉辛○○上車
    外，被告乙○○、子○○、劉鎮賢亦出現在臺北地檢署2 樓
    ，並與其他不詳男子尾隨辛○○下樓且步出臺北地檢署大門
    ，嗣戊○○、乙○○、子○○一同搭車離開地檢署，尾隨癸○○所在車輛前往浪漫一生西餐廳等事實，據被告乙○○、
    子○○承認屬實，復經本院勘驗臺北地檢署2 樓、1 樓大門
    口監視器錄影光碟無誤，且有翻拍照片附卷可考（見本院卷
    一第119 、198 、206 、211 至215 頁）。而被告乙○○、
    子○○到場原因，據被告乙○○於偵訊時陳稱：「庚○○律
    師是委託甲○（同案關係）去處理，甲○再找我一起去處理
    」、「（問：3 月15日中午為何會在地檢署門口？）因丁【
    指甲○】在當天凌晨1 點臨時打電話給我叫我到騰【指庚○○】的事務所，要我協助處理債務，處理債務並非我專長，
    因我與丁熟識，要處理投顧公司，要我會同，我是自己開車
    來地檢署，我們約中午時間來，在門口遇到戊○○其2 位朋
    友不知名，是騰叫他們來的，本來我來認辛○○後跟蹤」、
    「他【指辛○○】是在委任律師陪同下搭乘與我們一同前往
    的另1 部車輛至臺北市○○區○○路與民生東路口的浪漫一
    生咖啡廳商討債務問題」（見96年度偵字第6282號卷一第12
    9 、171 、131 頁），而被告子○○則於警詢、偵訊時供稱
    ：「我只認識戊○○及丙○○，有看過甲○與乙○○1 次面
    （含這次2 次）其他人我不認識」、「我是跟戊○○到法院
    」、「96年3 月15日之前戊○○打電話給我邀我在15日當天
    到臺北地方法院檢察署」、「戊○○找我去的，就是要辦事
    ，去收錢」、「因為戊○○在律師事務所做事，因為他們有
    4000萬債務要收，所以有事情就是去收這4000萬的債務」、
    「（問：你們都用什麼方式收錢、處理債務問題？）跟對方
    談」、「因為當天有4 、5 群的人去，每個人都要爭時間跟
    辛○○說話，他最後被其中1 組人帶離，我們就跟那台車走
    ，後來到民生東路跟吉林路的浪漫一生西餐廳」（見96年度
    偵字第6282號卷一第136 、137 、181 、182 、183 頁），
    並於本院審判中結稱伊帶弟弟劉鎮賢前往臺北地檢署並指認
    臺北地檢署監視器畫面翻拍照片（見本院卷二第77頁），可
    見被告乙○○經被告甲○通知、被告子○○、劉鎮賢經被告
    戊○○通知，於96年3 月15日前往臺北地檢署會合，是基於
    替被告庚○○處理事務之目的，且被告戊○○、乙○○、子
    ○○在臺北地檢署一路跟隨辛○○，並共同搭車尾隨辛○○
    及被告癸○○車輛前往浪漫一生西餐廳，被告戊○○則在車
    上打電話通知被告庚○○、甲○至浪漫一生西餐廳會合，俾
    與辛○○討論清償事宜。綜上足認在場被告乙○○、子○○
    確與被告戊○○有共同犯意聯絡，而指示渠等至臺北地檢署
    圍堵辛○○、事後至浪漫一生餐廳談判之被告庚○○、甲○
    ，亦應就被告戊○○強拉辛○○上車之犯行負共同責任。
  (二)從臺北地檢署前往浪漫一生西餐廳途中，被告癸○○、「阿
    炮」及體型肥胖男子同車載走辛○○、己○○，而被告戊○○、乙○○、子○○同車尾隨在後，此2 車人員均抵達浪漫
    一生餐廳討論清償之事，彼等是否有犯意聯絡？
  (1)被告庚○○、癸○○雖一致辯稱渠2 人代表不同債權人。然
    縱此為真，亦不當然排除被告庚○○與癸○○基於討債之相
    同利害關係，進而互相分工合作之可能性。蓋承前所述，辛○○明確指認被告戊○○動手強拉其上車，倘被告戊○○與
    被告癸○○、「阿昌」、「阿炮」及肥胖男子一行人並無犯
    意聯絡，何以被告戊○○將辛○○拉上被告癸○○等人車輛
    。又上車後之聯繫情形，據辛○○於偵訊具結證述：「小黑
    一直在打電話，說我的律師也在車上，問通話對象的人，現
    在要去哪裡。小黑也打電話給跟隨在後的那部車，說『老闆
    說，不要去工廠』，我也聽到，說『要去吉林路那一間』（
    台語）。小黑在松江路口接到一通電話，我不知道通話內容
    ，所以又繞了一圈，才到浪漫一生」、「我聽小黑的口氣，
    應該是有指揮小黑的人，但我不知道是何人」、「（問：如
    何知悉小黑在車上有與跟隨在後的車子聯絡？）因為小黑有
    詢問通話者『你們在哪裡，有沒有跟在後面』」（見96年度
    偵字第6282號卷二第77、78頁），在場證人己○○亦證實：
    「他們有打幾通電話給別人聯絡」、「強拉辛○○上車的人
    事後也有到咖啡廳，可見他們有聯絡才會到咖啡廳會合」（
    見96年度偵字第6282號卷二第37頁、本院卷二第43頁），而
    被告乙○○則稱：「我是在第2 台車跟著他們的車……路上
    戊○○有通知庚○○律師到場」（見本院卷二第59頁反面）
    ，是被告癸○○在車上打電話確認同夥有無尾隨、繞了一圈
    駛往浪漫一生西餐廳，而被告戊○○亦在車上打電話通知被
    告庚○○前往浪漫一生西餐廳會合。倘在車行期間，被告戊○○與被告癸○○並無聯繫，豈能知悉被告癸○○車輛駛往
    何地？綜合上情，適足推認被告癸○○在車上與後方尾隨之
    被告戊○○聯繫目的地，被告戊○○則與被告庚○○、甲○
    聯繫。是被告癸○○、戊○○、庚○○就剝奪辛○○行動自
    由之犯行，應有犯意之聯絡。
  (2)再據辛○○證稱其在浪漫一生西餐廳觀察被告等人之互動情
    形：「（問：現場那些人，與庚○○的互動關係為何？）他
    們都會問庚○○意見」、「小黑當初告訴我說是1 億元的債
    務，戊○○、乙○○逼我講出有哪些存款及有價證券。後來
    小黑請教庚○○，1 億元的事主是何人，庚○○告訴小黑，
    要先處理益鼎投顧的部分，陳明的部分等一下」、「有關1
    億元的事主究竟是何人，小黑有過去問庚○○，庚○○才告
    知我前述，先處理益鼎投顧的部分，再處理陳明的部分。庚○○也告知我，不要隨便聽別人亂講。他的意思就是說小黑
    講的不算數，但他沒有說誰講的才算數，但有直接告知我，
    說先處理益鼎7 千多萬元的部分」、「當場在浪漫一生，甲○角色很模糊，因為他都沒有講話，直到要分配誰去吃晚飯
    ，我才知道他的輩份比在場的兩位許律師以外的人高」、「
    甲○就告訴現場的人，分配哪些人跟著一起去極品，哪些人
    不用去，我印象中，甲○告訴小黑不用去，到極品的人有乙○○、戊○○、丑○○、甲○」（見96年度偵字第6282號卷
    二第74、75、76、77頁），是依辛○○之觀察，被告癸○○
    應與被告庚○○、甲○、乙○○、戊○○有相當之意思聯絡
    。又據庚○○偵訊具結：「（問：8 百萬元那一掛的人，在
    96年3 月15日離開浪漫一生後，還有無再跟你們聯絡？）不
    是我跟他們聯繫的，與他們聯繫的有乙○○，我不確定甲○
    是否有與他們聯繫，他們應該有互相有留電話，但我不清楚
    。是我與辛○○談債務處理的內容，我問他們那邊的條件，
    他們也同意這部分，也知道我們何時去領錢。我跟丁○○談
    時也有提到這部分要扣掉」（見96年度偵字第6282號卷二第
    132 頁），可見被告乙○○確有與被告癸○○代表之一方保
    持聯繫，此與辛○○所指：癸○○是乙○○找的，恰屬相符
    。
  (3)反觀被告癸○○究竟受何債權人委託到場，被告癸○○、庚○○竟均答稱不清楚（見本院卷二第81頁反面至第84頁、本
    院卷二第86至87頁），被告庚○○甚於偵訊時具結證稱：「
    （問：在浪漫一生看到癸○○，有無詢問他到場的理由？）
    我看到癸○○兩邊跑，就是我們益鼎創投這邊跟八百萬那邊
    」、「癸○○有勸辛○○還錢」、「（問：癸○○代表何事
    主？）我不清楚。因為我在跟辛○○談清償的方式，己○○
    律師在旁邊，癸○○也會跑過來，叫辛○○把錢還一還」、
    「（問：當天代表8 百萬元債權那部分，你只認識癸○○，
    你沒有詢問癸○○代表何事主？）因為我也不太願意問」、
    「因為問越多的話，可能債務出現越多」、「當時說有350
    萬元款項時，我有請癸○○及乙○○過去問，問他們是否同
    意先拿40萬元這樣處理。我們這邊先拿310 萬元，他們同意
    」、「（問：對方同意，是誰負責決定？）我沒有注意」（
    見96年度偵字第6282號卷二第128 至129 頁），被告庚○○
    在浪漫一生西餐廳一手主導分配獨得310 萬元現金，豈可能
    不知其他債權人為誰？被告庚○○、癸○○語焉不詳，有刻
    意撇清彼此關係之虞。
  (4)況查被告癸○○曾經臺灣臺北地方法院檢察署檢察官以94年
    度偵字第12766 號、臺灣板橋地方法院檢察署檢察官97年度
    偵字第6447號提起公訴、臺灣士林地方法院檢察署檢察官95
    年度偵字第8903號併辦伊擔任竹聯幫文武堂堂主、總會長之
    相關案件，均委任被告庚○○擔任辯護人，為本院職務上所
    知之事實。縱上開案件嗣經法院認定不足以成立組織犯罪防
    制條例之罪，但被告庚○○明知被告癸○○疑似竹聯幫背景
    ，尚非毫無憑據，適堪佐證辛○○指述被告癸○○自稱屬於
    竹聯幫一事（見96年度偵字第6282號卷一第97、160 頁、卷
    二第73至74頁），尚非虛妄之詞。
  (5)綜上，本院認為辛○○指述被告癸○○與被告庚○○、乙○○有犯意之聯絡，應可採信。
  (三)而被告甲○、戊○○係被告庚○○雇用之助理人員，被告庚○○責成被告戊○○於96年3 月15日中午前往臺北地檢署跟
    蹤辛○○，被告戊○○因而邀子○○、丙○○到場，甲○則
    邀乙○○到場，嗣被告戊○○、乙○○、子○○同車駛往浪
    漫一生餐廳等事實，據被告庚○○供陳：「我有交代戊○○
    ，請他跟著辛○○，不要讓辛○○發現我們在追蹤他。因為
    我們怕他逃亡」、「他是我事務所職員。我事務所還有處理
    債務託管，他負責聯繫銀行與發存證信函」、「我那時本來
    叫戊○○、甲○去臺北地檢署跟蹤辛○○，因為甲○沒有空
    ，甲○就委託乙○○去，後來我接到電話，戊○○說很多人
    在浪漫一生西餐廳……我當時指示的就是甲○、戊○○」、
    「他們應該都是在地檢署之前就把人找好，因為我們的目的
    是要跟蹤辛○○，需要很多人手，他們找誰我都沒有意見」
    、「壬○○是在民國88年間在我那邊做送件的工作，戊○○
    是在民國94年開始在我那裡作債務託管的工作……因為我接
    了很多土地仲介的案子，平常沒時間聯絡就請甲○幫我聯絡
    」（見96年度偵字第6282號卷二第45、46頁、本院卷二第86
    、87頁），核與被告戊○○所稱：「我是受庚○○律師所託
    ，因為辛○○與其妻之前詐騙他人購買未上市股票，事主（
    指債權人）委託庚○○、丁○○律師處理，庚○○律師口頭
    授權予我瞭解」、「（問：你與甲○是何關係？……）我們
    是朋友關係……」、「辛○○與委託律師是一同搭乘與我們
    一同前往地檢署的另1 部車，我與子○○、子○○的弟弟等
    人搭乘乙○○所駕駛的自小客車，前往臺北市○○區○○路
    與民生東路口的浪漫一生咖啡廳商討債務問題」等情相符（
    見96年度偵字第6282號卷一第111 、112 頁），被告甲○亦
    於偵訊陳稱：「我們是受庚○○律師、益鼎創投、丁○○律
    師委託，去跟辛○○要錢」（見96年度偵字第6282號卷一第
    198 頁）、於本院訊問時具結證稱：「我都是聽庚○○告訴
    我該怎麼做」（見本院卷二第85頁反面），可見被告戊○○
    於96年3 月15日中午出現在臺北地檢署並跟蹤辛○○一事，
    係受被告庚○○委託，且與被告庚○○、甲○有事前之謀議
    ；辛○○上被告癸○○車後，被告戊○○在車上打電話通知
    被告庚○○、甲○前往浪漫一生西餐廳；俱證被告庚○○、
    甲○針對辛○○被帶往浪漫一生西餐廳之事，應有相當知悉
    掌握。因此，被告庚○○、甲○就被告戊○○、乙○○、子
    ○○、癸○○在臺北地檢署強拉辛○○上車前往浪漫一生西
    餐廳而剝奪其行動自由之犯行，應負共同正犯之責。
  (四)嗣被告乙○○、丑○○、壬○○帶同辛○○，於96年3 月16
    日至20日前往宜蘭、土城等地投宿，而被告庚○○、甲○、
    戊○○曾於96年3 月17日晚間前往探視，顯見被告庚○○、
    甲○、戊○○確實掌握辛○○之行蹤。且被告乙○○、丑○○、壬○○、辛○○於此期間之行程，據被告甲○自承被告
    乙○○會打電話向伊報告：「（問：3 月17日他們去哪？）
    乙○○跟我說他們去宜蘭」、「我們11點多我跟庚○○、戊○○有去宜蘭找他們」、「（問：3 月18日、19日他們去哪
    ？）在宜蘭。我是20日凌晨過去簡愛。乙○○打電話給我，
    說他們在簡愛」、「（問：這4 天乙○○是否有打電話給你
    ，告訴你他們狀況？）有」、「（問：為何要通知戊○○他
    們？）因為他們有參與」（見96年度偵字第6282號卷一第19
    8 、199 、200 、201 頁），被告壬○○亦證實被告乙○○
    、丑○○會與被告甲○、庚○○聯繫行蹤：「乙○○、丑○○會跟甲○聯繫，告訴他我們現在地點……但有時會叫辛○○自己打給律師，再跟庚○○聯絡」（見96年度偵字第6282
    號卷一第178 頁），可見於此4 日期間，被告乙○○、丑○○、壬○○與被告庚○○、甲○之間，就辛○○行動自由遭
    剝奪之狀態，仍有犯意之聯絡。被告庚○○雖否認，然查此
    4 日之食宿及交通費用支出，均由被告乙○○支付，此經被
    告乙○○、丑○○、戊○○、庚○○供述屬實（見96年度偵
    字第6282號卷一第133 、195 、115 頁、卷二第130 頁），
    而詢諸被告乙○○此筆經費來源，被告庚○○於偵訊時具結
    證稱：「（問：乙○○是何時跟你借30萬元？）應該是從中
    國信託銀行領350 萬元後，原本還要再去匯豐銀行領5 百萬
    元，但因為匯豐銀行的帳戶已經被假扣押，所以乙○○問我
    ，這筆錢我應得3 成的部分，可否先拿走。我說這樣不太好
    ，我就問他大概要多少，我先借給他。過程我有點忘記，我
    就先拿給他30萬元」、「（問：金額30萬元是乙○○要求或
    是你要求的？）應該是我講的」、「（問：乙○○有無說要
    多少錢？）沒有」（見96年度偵字第6282號卷二第129 頁）
    ；被告乙○○亦證稱：「我是跟庚○○借30萬」、「（問：
    為何都由你支付？）因為我跟庚○○律師有借錢，所以我身
    上有錢」、「錢是我跟庚○○律師借的，因為戊○○他們之
    前去跟人有得到報酬，要去宜蘭那幾天我身上沒錢才跟庚○○借錢，庚○○借錢給我時有叫我們陪著辛○○，但沒有說
    要全程陪他」（見96年度偵字第6282號卷二第214 、215 頁
    、本院卷二第78頁反面），顯見被告乙○○於96年3 月16日
    下午前往宜蘭之前，向被告庚○○取得30萬元，即以該筆現
    金支付接下來4 日陪同看管辛○○之食宿費用。是可合理推
    認被告庚○○交付該筆金錢給被告乙○○，乃授意被告乙○○、丑○○、壬○○將辛○○帶往外縣市迄96年3 月20日提
    領交割款為止。就此，被告庚○○承認基於處理方便，不願
    讓辛○○脫離伊掌控：「當時既然辛○○已經賣股票，要來
    清償益鼎創投，我們也不希望他節外生枝，發生意外，第2
    部分是，己○○律師要請我們處理其他的債務，說不定中間
    會有其他利益存在，所以我們也希望幫他處理掉」（見96年
    度偵字第6282號卷二第130 頁）。此由證人陳明於檢察官偵
    訊具結證述其於96年3 月15日開庭後數日，曾應被告庚○○
    、甲○之邀，前往臺北動物園會面，當時：「甲○有暗示，
    辛○○在他的掌控之中，甲○說他有辦法將錢拿回來，問我
    要不要委託他」（見96年度偵字第6282號卷二第163 頁），
    益可佐證被告乙○○、丑○○、壬○○於96年3 月16日至20
    日繼續使用非法手段剝奪辛○○行動自由之行為，與被告庚○○、甲○應有犯意聯絡。
  (五)被告丙○○參與部分：
  (1)據被告丙○○於警詢、偵訊時陳稱：「我只認識戊○○及子
    ○○，其他人我不認識」、「我是跟戊○○到法院」、「戊○○叫我去的，他在19日晚上，打電話給我，問我明天有沒
    有空，他說陪我出去一下，我說好」、「我有問他要去哪裡
    ，他說去銀行。我沒有問去銀行做什麼」、「（問：當天誰
    開車？）我開，車子租來的。戊○○請我租的。他3 月17日
    禮拜天叫我租的」、「（問：是否認識辛○○？）我不認識
    ，但我知道他是誰，因為在過年前，他們跟戊○○有開過庭
    ，戊○○叫我來法院找他，戊○○跟我說他為何要來開庭，
    跟誰開庭，並指給我看辛○○跟他老婆，所以我有看過辛○○跟他老婆」（見96年度偵字第6282號卷一第143 頁、卷二
    第184 至185 、186 頁），是被告丙○○係與被告戊○○、
    子○○一同於96年3 月15日前往臺北地檢署圍堵辛○○，以
    人數壓力逼迫辛○○就範，但被告丙○○並未搭車隨同前往
    浪漫一生西餐廳；嗣被告戊○○於96年3 月17日通知被告丙○○租賃車輛，於同年月20日搭載被告戊○○、子○○一同
    前往彰化銀行，監視辛○○領取股票交割款。
  (2)又被告戊○○於96年3 月20日當天邀集被告子○○、丙○○
    到場，應擬分配辛○○領出之股票交割款，各自取得一定報
    酬。此由辛○○偵訊具結證稱：「（問：何人在何時提出3
    月20日要去喜來登？）甲○在3 月20日早上打電話給戊○○
    ，要戊○○去喜來登開房間，原因我不知道，但他們計畫領
    到4 千萬元後要去喜來登，所以我揣測應該是要去那裡分錢
    。小黑也有打電話給甲○，問是否需要他出面，甲○告知不
    用」等情（見96年度偵字第6282號卷二第84至85頁），被告
    甲○稱：「（問：你受庚○○委託處理本件債務，庚○○有
    無告知可分得何利益？）他沒有講，因為我跟庚○○共事蠻
    久的，幫他處理事情完，他自然會拿給我們」（見96年度偵
    字第6282號卷二第210 頁），被告戊○○稱：「（問：誰找
    你們去保護這筆款項？）庚○○。他要我陪辛○○去領錢」
    （見96年度偵字第6282號卷二第213 頁），被告乙○○稱：
    「因為我想說，可能協調債務後會有好處」（見96年度偵字
    第6282號卷二第216 頁），被告丑○○亦稱：「因為乙○○
    的要求，他問我這幾天有沒有什麼事要做，如果沒有，他因
    為這筆債務要處理，因為我現在生活比較不好，若這筆債有
    收到，可以分我一點利潤，算是吃紅一下」、「（問：壬○○為何也跟著做？）……若有好處他也能分到一點」、「（
    問：乙○○有沒有說大概可以給你們什麼好處？）沒有」、
    「（問：那怎麼知道可以給你們好處？）依江湖上慣例」、
    「（問：知否96年3 月20日要到喜來登飯店的事？）有聽到
    甲○跟辛○○在講」（見96年度偵字第6282號卷一第194 、
    195 頁、卷二第201 頁），被告癸○○同稱：「因為阿沖找
    我來，我是要賺一點活動費。若事成之後，阿沖的老闆會給
    我們一點酬勞。但沒有講酬勞的金額」（見96年度偵字第62
    82號卷二第118 頁），是被告間確有分紅之計畫。因此，被
    告癸○○、子○○、丙○○因曾於96年3 月15日當天參與部
    分犯行，故於最後1 日領款分配時，被告癸○○即詢問是否
    需要到場，而被告子○○、丙○○亦經被告戊○○通知到場
    ，顯係基於事後款項分配之目的。基此足可推認，被告丙○○首日到場助勢，又於終日至銀行集結，準備分紅，則被告
    丙○○對於被告庚○○、癸○○、甲○、戊○○、乙○○、
    丑○○、壬○○、子○○剝奪辛○○行動自由之犯行，亦應
    負共同責任。
七、綜合前述，此部分事證明確，被告庚○○、癸○○、甲○、
    戊○○、乙○○、丑○○、壬○○、子○○、丙○○基於剝
    奪辛○○行動自由之犯意聯絡，分工進行圍堵、強拉上車、
    出言恐嚇、隨行監視等犯行，洵堪認定，應予依法論罪科刑
    。
乙、論罪科刑之依據：
一、核被告9 人自96年3 月15日在臺北地檢署強拉辛○○上車起
    ，至96年3 月20日在臺北市○○○路○ 段73號彰化銀行前為
    警查獲，使辛○○回復行動自由為止，其間所為強暴、脅迫
    限制辛○○行動自由等行為，係犯刑法第302 條第1 項以其
    他非法方法剝奪人行動自由罪，此5 日所為犯行，均在犯罪
    行為繼續進行之中。被告等人雖以剝奪辛○○行動自由藉以
    迫使辛○○提領350 萬元款項交付，係以強暴、脅迫手段使
    辛○○行無義務之事，但此低度之強制行為為高度之剝奪行
    動自由行為所吸收，不另論以強制罪。被告9 人與「阿昌」
    、「阿炮」、肥胖男子、劉鎮賢就前揭犯行，有犯意聯絡及
    行為分擔，為共同正犯。查被告癸○○曾因懲治盜匪條例、
    搶奪等案件，經臺灣士林地方法院以87年度少訴字第7 號刑
    事判決判處有期徒刑5 年、8 月，應執行有期徒刑5 年6 月
    確定，於87年5 月12日入監服刑，於89年7 月7 日縮短刑期
    假釋出監，假釋期間付保護管束，保護管束期間至92年2 月
    12日屆滿，假釋未經撤銷，視為執行完畢；另被告乙○○則
    因妨害公務案件，經臺灣板橋地方法院以94年度交簡字第70
    0 號刑事簡易判決判處有期徒刑4 月確定，乙○○於95年3
    月2 日易科罰金執行完畢在案等情，有被告癸○○、乙○○
    之臺灣高等法院被告前案紀錄表附卷可參（見本院卷二第10
    2 至113 頁、第127 至130 頁），是被告2 人於前次徒刑之
    執行完畢後，5 年以內故意再犯本件有期徒刑以上之罪，均
    為累犯，應分別加重其刑。
二、爰審酌：(一)被告庚○○係執業律師，竟圖謀高額報酬，雇用
    具有幫派背景之被告甲○、戊○○、乙○○，再由渠3 人邀
    同亦具幫派背景之被告丑○○、壬○○、子○○、丙○○，
    與竹聯幫背景之被告癸○○，共同為前揭妨害辛○○行動自
    由之犯罪，期間長達5 日，致辛○○餘悸猶存，不敢至本院
    應訊（見本院卷二第143 頁），被告等人之犯罪惡性、手段
    及所生損害嚴重，危害社會秩序甚鉅；(二)本案被告庚○○居
    於首謀發起地位，由被告甲○、戊○○負責找人手，再由被
    告戊○○、癸○○、乙○○遂行實施強暴、脅迫行為，但被
    告癸○○自浪漫一生西餐廳後即未再參與；而被告丑○○、
    壬○○於96年3 月15日晚間加入，至同年月20日為警查獲為
    止，全程監視辛○○之行動；另被告子○○、丙○○則單純
    到場助勢，被告9 人參與程度及手段輕重有別；(三)被告等人
    犯罪後，迄未與被害人辛○○達成和解，亦未將310 萬元返
    還辛○○或交予益鼎公司；僅被告癸○○承認恐嚇行為，其
    餘被告8 人均矢口否認犯行，毫無悔意等一切情狀，分別量
    處如主文所示之刑。
三、再查中華民國96年罪犯減刑條例於95年7 月4 日公布，於96
    年7 月16日施行。按犯罪在中華民國96年4 月24日以前者，
    除中華民國96年罪犯減刑條例另有規定外，依下列規定減刑
    ：……有期徒刑、拘役或罰金，減其刑期或金額2 分之1 ；
    犯最重本刑為5 年以下有期徒刑之刑之罪，依本條例規定減
    為6 月以下有期徒刑、拘役者，應於減刑裁判時，併諭知易
    科罰金折算之標準；又依本條例應減刑之罪，未經判決確定
    者，於裁判時，減其宣告刑，並應於判決主文同時諭知其宣
    告刑及減得之刑，中華民國96年罪犯減刑條例第2 條第1 項
    第3 款、第9 條、第7 條第1 項、第2 項分別定有明文。查
    被告9 人係於96年3 月15日至20日共同犯本件剝奪人行動自
    由之犯行，迄未判決確定，爰依上開條例規定，就被告9 人
    所犯本件剝奪他人行動自由之罪，分別宣告減為如主文所示
    之刑，並就被告丑○○、壬○○、子○○、丙○○所減得之
    刑，諭知易科罰金之折算標準，以示懲儆。
、無罪部分
一、公訴意旨另以：被告9 人基於意圖為自己不法所有之犯意聯
    絡，於96年3 月15日，在浪漫一生西餐廳內，以前揭恐嚇言
    詞，強逼辛○○前往中國信託商業銀行領款350 萬元交付；
    因認被告9 人另共同涉犯刑法第346 條第1 項恐嚇取財罪嫌
    。
二、按犯罪事實應依證據認定，無證據不得推定其犯罪事實，又
    不能證明被告犯罪者，應諭知無罪之判決，刑事訴訟法第15
    4 條、第301 條第1 項分別定有明文。又認定犯罪事實所憑
    之證據，雖不以直接證據為限，間接證據亦包括在內，然而
    無論直接證據或間接證據，其為訴訟上之證明，須於通常一
    般之人均不致有所懷疑，而得確信其為真實之程度者，始得
    據為有罪之認定，倘其證明尚未達到此一程度，而有合理之
    懷疑存在而無從使事實審法院得有罪之確信時，即應由法院
    為諭知被告無罪之判決，最高法院著有76年臺上字第4986號
    判例可資參照。
三、再按刑法上關於財產上犯罪，所定意圖為自己或第三人不法
    之所有之意思條件，即所稱之「不法所有之意圖」，固指久
    缺適法權源，仍圖將財物移入自己實力支配管領下，得為使
    用、收益或處分之情形而言（最高法院82年度臺上字第1959
    號判決要旨參照）。故被告9 人前揭不法行為是否成立恐嚇
    取財罪嫌，首應取決於被告9 人向辛○○索討金錢有無適法
    權源憑據，亦即益鼎公司有無委託被告庚○○向辛○○要求
    清償。倘被告庚○○向辛○○索討係出於益鼎公司授權，即
    難逕認被告庚○○與其所委託之被告甲○、戊○○、癸○○
    、乙○○、丑○○、壬○○、子○○、丙○○，有何不法所
    有之意圖。經查：
  (一)回溯96年1 月間，益鼎公司即曾因透過丁○○律師委託戊○○跟蹤楊娉婷，此據證人張情福偵訊具結證稱：「我們請丁○○律師去介紹委託別人。報酬是戊○○直接來跟我們領」
    、「我們是希望戊○○去注意楊娉婷的行蹤，避免他潛逃出
    境」等情明確（見96年度偵字第6282號卷二第165 頁），依
    此，證人丁○○具結證稱：「邱德成告知楊娉婷當天下午會
    到益鼎創投，問我能否幫他找人來跟蹤楊娉婷。我聯絡甲○
    與戊○○，甲○表示要介紹一統徵信社，因為我聽說一統徵
    信社可能會將事情鬧大，所以我就找戊○○。說好3 天大約
    30萬元或40萬元」、「（問：30或40萬元有無交付給庚○○
    ？）我不清楚。因為錢是戊○○跟益鼎創投領的」等情相符
    （見96年度偵字第6282號卷二第159 頁），被告戊○○亦陳
    稱上情屬實（見96年度偵字第6282號卷二第160 、161 頁）
    ，是益鼎公司早於96年1 月間，即有透過丁○○律師委託戊○○處理楊娉婷債務糾紛之相關事務。
  (二)至於96年3 月間，被告庚○○夥同被告甲○、戊○○、癸○○、乙○○、丑○○、壬○○、子○○、丙○○，對辛○○
    所為前揭討債行為，雖經證人張情福、邱德成、魏啟林否認
    為益鼎公司所授權，但就96年3 月15日臺北地檢署開庭一事
    ，張情福證實曾出具委任狀委任被告庚○○擔任告訴代理人
    ：「我有替邱德成在丁○○及庚○○律師刑事訴訟告訴代理
    人的委任狀上蓋章，是為了3 月15日楊娉婷的刑事告訴案件
    ，所以我不知道這樣算不算有委任庚○○處理債權事宜」（
    見96年度偵字第6282號卷二第152 至153 頁），而證人邱德
    成亦於偵訊具結證稱確有此事：「我印象中，丁○○有跟張
    情福說，若他無法出庭的話，丁○○會請庚○○出庭」、「
    我跟庚○○見過面，但我是要丁○○見面，是丁○○律師要
    去報案之前，他來跟我討論，丁○○來討論時，他帶庚○○
    來，我們不認識庚○○，庚○○坐在旁邊也沒有講話」、「
    丁○○表示，因為金額較大，所以覺得假扣押沒有實質效益
    ，所以建議我們將民事追索部分交給庚○○處理」（見96
    年度偵字第6282號卷二第154 頁），另證人魏啟林證述情節
    亦同：「（問：是否見過在座的庚○○？）有。大約見過2
    次」、「1 次是在外面，1 次在我辦公室。第1 次見面，是
    在1 個餐廳，我是邱德成告訴我地點，我去洽談報案的事，
    現場有丁○○、庚○○、邱德成，至於張情福是否在場我不
    確定，印象中好像沒有。第2 次見面是在我辦公室，是第1
    次見面之後，好像在農曆過年之後，是要洽談有關法律事務
    委託。該次見面現場有邱德成、丁○○、庚○○及我，好像
    有張情福，因為這件事情都是張情福在接洽」、「有委託丁○○處理有關出庭之事務，因為庚○○是丁○○帶來的，我
    印象中，邱德成是要委任丁○○」、「我不確定當時民事追
    索之委託是否有成立，因為丁○○現場有表示他某部分能力
    恐怕不足，所以建議委託庚○○處理，但我印象中，邱德成
    是要委任丁○○，說這樣比較單純」（見96年度偵字第6282
    號卷二第163 至164 頁），堪以認定被告庚○○確曾就益鼎
    公司與楊娉婷、辛○○間債務糾紛之事，與益鼎公司會晤2
    次。
  (三)證人張情福、邱德成、魏啟林雖一致否認委託被告庚○○向
    辛○○討債，但依張情福所言：「本件於警察逮捕甲○等人
    後媒體有報導，邱德成很生氣，因為益鼎創投有見報……丁○○只是來道歉，覺得很不好意思。丁○○對過程也交代不
    清楚」（見96年度偵字第6282號卷二第152 至153 頁），益
    鼎公司因見被告庚○○等人涉嫌妨害自由罪嫌，為警逮捕，
    故張情福、邱德成、魏啟林事後刻意撇清益鼎公司與被告庚○○之關係，亦屬常情。自不得僅憑此認定被告庚○○等人
    未經益鼎公司授權而具備意圖不法所有之意圖。
  (四)又被告庚○○等人於96年3 月15日下午取得辛○○在中國信
    託商業銀行帳戶所提領之350 萬元現金後，隨即透過丁○○
    與益鼎公司聯繫，詢問益鼎公司可否接受打折處理，此由邱
    德成證述：「丁○○在3 月中旬打過電話給我，表示跟對方
    律師協商過，對方律師有誠意要還我們部分的錢，問我金額
    不多，是否願意接受。我表示對方律師願意道歉協商，若能
    要回部分金額，我考慮接受，但我需要與同事商量。我從來
    沒有跟庚○○直接聯繫過」、「（問：丁○○回報你時，告
    知你對方願意還款金額為？）我不記得，我印象中很低，好
    像是1 、2 成左右。我表示懷疑，因為我認為對方根本不可
    能還錢」等情可以得知（見96年度偵字第6282號卷二第155
    頁），益證被告庚○○與益鼎公司確有相當之聯繫關係。
四、綜上，益鼎公司既曾於96年1 月間，透過丁○○律師委託被
    告戊○○跟蹤楊娉婷，且被告庚○○亦經丁○○律師引薦，
    於96年3 月間，針對如何向楊娉婷、辛○○催討款項之事，
    2 度與丁○○一同至益鼎公司參與討論，益鼎公司又於96年
    3 月15日出具委任狀委由被告庚○○擔任告訴代理人出庭，
    凡此均足合理懷疑益鼎公司有委任被告庚○○處理本件債務
    糾紛之意。亦即，被告庚○○是否無權代表益鼎公司之債權
    利益，實有合理可疑。基此，被告庚○○於96年3 月15日委
    託事務所助理被告甲○、戊○○，再分頭邀集被告癸○○、
    乙○○、丑○○、壬○○、子○○、丙○○，以益鼎公司名
    義，向辛○○索討金錢等前揭行為，亦難遽認渠等有何不法
    所有之意圖。從而，揆諸前揭法條規定及最高法院判例意旨
    ，被告9 人自難逕以刑法第346 條第1 項恐嚇取財罪嫌相繩
    。公訴意旨認為此部分犯嫌倘成立犯罪，與前揭認定有罪之
    剝奪行動自由部分，犯意個別，應予分論併罰，爰就此部分
    ，諭知被告9 人無罪之判決。至公訴意旨所指恐嚇手段，包
    括於本院前揭論罪科刑之妨害自由犯行中脅迫非法手段之內
    ，已經認定如前，自無另行成立其他犯罪之餘地，附此敘明
    。
據上論斷，應依刑事訴訟法第299 條第1 項前段、第301 條第1
項，刑法第28條、第302 條第1 項、第47條第1 項、第41條第1
項前段，刑法施行法第1 條之1 ，中華民國96年罪犯減刑條例第
2 條第1 項第3 款、第9 條、第7 條第1 項、第2 項，判決如主
文。
本案經檢察官簡逸薇到庭執行職務。
中    華    民    國    98    年    2     月    10    日
                  刑事第六庭審判長  法  官  張永宏
                                    法  官  林孟皇
                                    法  官  林晏如
上正本與原本無異。
如不服本判決，應於判決送達後10日內向本院提出上訴狀（應抄
附繕本）。告訴人或被害人如對於本判決不服者，應具備理由請
求檢察官上訴，其上訴期間之計算係以檢察官收受判決正本之日
期為準。
                                    書記官  楊盈茹
中    華    民    國    98    年    2     月    12    日
附錄本案論罪科刑法條全文：
中華民國刑法第302條
私行拘禁或以其他非法方法，剝奪人之行動自由者，處5 年以下
有期徒刑、拘役或3 百元以下罰金。
因而致人於死者，處無期徒刑或7 年以上有期徒刑，致重傷者，
處3 年以上10年以下有期徒刑。
第1 項之未遂犯罰之。


司法院資訊處製作；財團法人民間司法改革基金會備份。
